【裁判字號】    88,訴,225
【裁判日期】    890306
【裁判案由】    拆屋交地
【裁判全文】
臺灣臺南地方法院民事判決  八十八年度訴字第二二五號
    原      告  乙○○
    訴訟代理人  林崑地律師
    複 代理 人  張巧妍律師
    被      告  甲○○
    訴訟代理人  郭玉山律師
                蕭麗琍律師
右當事人間請求拆屋交地事件，本院判決如左：
    主    文
原告之訴及其假執行之聲請均駁回。
訴訟費用由原告負擔。
    事    實
甲、原告方面：
一、聲明：求為判決：
  (一)被告應將坐落台南市○區○○段七０七地號土地上之建號五八二號、門牌台南市
    ○○街七十六號棡筋混凝土造四層樓房合計一四九‧八一平方公尺及增建鐵架造
    房屋六０‧一四平方公尺拆除，將該土地交還原告。
  (二)訴訟費用由被告負擔。
  (三)原告願預供擔保請准宣告假執行。
二、陳述：
  (一)緣坐落台南市○區○○段七０七地號土地面積０‧００八四公頃（以下簡稱系爭
    土地）係原告所有，有土地登記簿謄本可稽。惟在上開土地上有原告之夫鐘伯仁
    所有之建號五八二號、門牌台南市○○街七十六號鋼筋混凝土造四層樓房合計一
    四九‧八一平方公尺及增建鐵架造房屋六０‧一四平方公尺，係使用原告所有上
    開土地，但無租賃關係，祇能認為使用借貸關係，依最高法院五十九年台上字第
    二四九０號判例意旨謂：「使用借貸，非如租賃之有民法第四百二十五條之規定
    。縱令上訴人之前手將房屋及空地，概括允許被上訴人等使用，被上訴人等要不
    得以上訴人之前手，與其訂有使用借貸契約，主張對現在房地所有人即上訴人有
    使用該房地之權利」，最高法院七十一年台上字第四二０六號判決意旨謂：「惟
    使用借貸契約，除當事人有特約外，無移轉其權利義務與第三人之可言」，最高
    法院七十一年台上字第三五五六號判決意旨謂：「查使用借貸為無償契約，原屬
    貸與人與使用人間之特定關係，除當事人另有特約外，自無移轉其權利與第三人
    之可言。矧上訴人未經貸與人同意，竟允許第三人使用，第三人自不得執以對抗
    貸與人，貸與人即得逕行請求第三人返還借用物云云。據上開最高法院判例及判
    決意旨，本件系爭土地，原告與借用人鍾伯仁間之使用借貸關係，係原告與鐘伯
    仁間之特定關係，借用人之鍾伯仁自無移轉其權利與第三人即被告之可言。被告
    雖向鈞院八十六年執字第六０六號債權人泛亞商業銀行台南分行與債務人鍾伯仁
    間強制執行事件，拍定買受債務人鍾伯仁所有在系爭土地上之上開房屋，惟原告
    並不同意被告使用系爭土地，被告自不得以執以拍定買受系爭土地之上開房屋對
    抗貸與人之原告，原告自得逕行請求第三人之被告拆除系爭土地上之房屋，併將
    系爭土地交還原告。
  (二)又系爭土地上之建物門牌台南市○○街七十六號鋼筋混凝土造四層樓房及增建鐵
    架造房屋（簡稱系爭房屋），係訴外人鍾伯仁所有，並非本件原告所有，業經鈞
    院八十四年度訴字第一二八二號第三人異議之訴事件之一、二、三審判決所認定
    確定之事實，此有上開案件之判決書及台灣高等法院八十四年度上字第五九三號
    判決書、最高法院八十五年度台上字第二三六三號判決書各乙份可稽。鈞院八十
    六年執字第六０六三號強制執行事件，亦以系爭房屋屬於債務人鍾伯仁所有，予
    以執行查封拍賣，被告亦以系爭房屋為債務人鍾伯仁所有而拍定買受在案，有鈞
    院八十六年執字第六０六三號強制執行事件八十六年八月二十七日八十六南院慶
    執明字第六０六三號執行處通知書可稽，並有該執行案卷可證。據上說明，本件
    被告之答辯狀辯稱系爭房屋係本件原告所有，伊係依法院強制執行程序拍定系爭
    房屋云云，顯與上開訴訟案件之確定判決及上開執行案件之債務人為鍾伯仁者，
    不相符，可見被告之上開抗辯不實，並無可採。系爭房屋既非本件原告所有，而
    係訴外人鍾伯仁所有，因系爭土地係本件原告所有，則系爭土地與其地上之系爭
    房屋，並不屬於同一人所有，並無民法第八百七十六條第一項規定之適用，乃被
    告援引民法第八百七十六條第一項規定主張伊拍定取得之系爭房屋就原告之土地
    自有法定地上權存在云云，顯屬無理由。
  (三)又被告援引之最高法院七十年台上字第九二七號判例之案情，與本件之案情不同
    ，且系爭房屋之所有權屬於債務人鍾伯仁，並非原告所有，既經鈞院八十四年度
    訴字第一二八二號第三人異議之訴事件之第一、二、三審判決所認定確定在案，
    已如上述，自不得任意推翻。被告雖依上開強制執行事件之執行程序拍定買受系
    爭房屋，併領得執行法院核發之不動產產權利移轉證書，惟該權利移轉證明書，
    僅能證明被告取得系爭房屋之所有權，且該權利移轉證明內載明被告係向債務人
    鍾伯仁拍定買受系爭房屋之事實，被告並不能主張系爭房屋非債務人鍾伯仁所有
    。
  (四)按最高法院八十七年度台上字第二八八一號民事判決意旨謂：「八十五年九月二
    十五日公告之民法親屬編施行法第六條之一之規定並無溯及之效力，故於七十四
    年六月四日以前，登記為妻名義之不動產，於民法親屬編施行法第六條之一規定
    生效前，經夫之債權人聲請法院為強制執行者，應無上開法條規定之適用。該不
    動產為夫或妻所有，仍應依七十四年六月三日修正前民法第一千零十七條之規定
    決定之，即聯合財產中不屬於妻之原有財產者，為夫所有」；查系爭房屋於六十
    八年十月四日登記為原告名義，惟業於民法親屬編施行法第六條之一規定生效前
    之八十四年八月十一日即為鈞院八十四年度執全字第一０四五號假扣押執行事件
    ，依訴外人台灣省合作金庫之聲請，以原告之夫鐘伯仁為債務人查封在案，嗣併
    由鈞院八十六年執字第六０六三號強制執行債權人泛亞商業銀行股份有限公司台
    南分行調卷拍賣，為被告不爭之事實，基上開最高法院民事判決意旨，自無八十
    五年九月二十五日公告之民法親屬編施行法第六條之一規定之適用，仍應依七十
    四年六月三日修正前民法第一０一七條之規定，於執行法院拍定予第三人前視為
    夫所有，乃本件被告未察及此，仍以原告夫妻並未於八十六年九月五日之前就系
    爭房屋為更名登記，系爭房屋自屬原告乙○○所有，而非原告之夫鍾伯仁所有等
    語置辯，顯無足採。
  (五)又強制執行中拍賣之不動產為第三人所有者，其拍賣為無效，所有權人於執行終
    結後，亦得提起回復所有權之訴，請求返還（參照司法院院字第五七八號解釋、
    最高法院六十二年度台再字第一００號民事判例）；查系爭房屋於執行法院拍定
    予本件被告前，係訴外人鍾伯仁所有，並非本件原告所有，已如上述，否則，倘
    如被告辯稱之系爭房屋於執行法院拍定前仍屬原告所有者，則鈞院因此誤為鍾伯
    仁之財產予以拍賣，基上判決意旨，其拍賣為無效，原告得提起回復所有權之訴
    ，請求拍定人之被告返還。從而，依被告前開辯解，被告就系爭房屋既因拍賣無
    效，未能取得所有權，自不得援引最高法院四十八年度台上字第一四五七號民事
    判決意旨，辯稱原告默許伊繼續使用土地，特予敘明。
  (六)按最高法院八十七年度台上字第二三一六號民事判決意旨謂：「夫妻於婚姻關係
    存中以妻之名義在七十四年六月四日以前取得之不動產，依當時適用之民法第一
    ０一六條本文規定，為聯合財產，如夫之債權人認此財產係夫所有，聲請法院強
    制執行，予以查封，而妻主張係其所有，提起第三人異議之訴，法院應適用取得
    當時之民法之規定，查明其所有權之屬，資為判斷之依據。上開已被法院查封之
    妻名義之不動產，於八十五年九月二十五日增訂之民法親屬篇施行法第六條之一
    公告實施後，夫無論為重新認定屬妻所有之積極行為，或不為重新認定屬夫所有
    之消極行為，致仍發記為妻名義者，如有此增訂法律規定之適用，而認係妻之所
    有，妻得提起第三人異議之訴，則有礙執行效果，查封登記之公信力必遭破壞，
    而影響於夫之債權人之權益，自與立法之目的有違，允非可取。故應認此增訂之
    法律施行，在緩衝之一年期間或之前已被查封之夫妻聯合財產，仍應依取得當時
    適用之民法，定期所有權之歸屬，不能依此增訂之法律逕認於緩衝期間屆滿後，
    仍登記為妻之名義不動產係妻所有」，與前開該院八十七年台上字第二八一號民
    事判決意旨相同，均以債權人聲請法院強制執行查封之時點，適用當時之法律規
    定，查明合財產所有權之歸屬，足見最高法院八十五年九月二十五日增訂之民法
    親屬篇施行法第六條一規定，於債權人聲請強制執行查封之情形，並無溯及效力
    之法律見解業已統一，乃被告猶謂上開施行法第六條之一規定，得溯及查封前適
    用云云，顯無足採。
  (七)又土地及上之建物，分別為獨立之不動產，倘地上建物所有人無權占用第三人所
    有之基地，則地上建物之受讓人，即使合法受讓該地上物之占有，然非謂其對基
    地之無權占有，即變為合法占有。基地所有人依法自得以地上建物所有人或受讓
    人無權占有「基地」之法律關係，請求地上建物所有人或受讓人自占有「建物」
    之基地遷出，將基地交還（參照最高法院八十六年度台上字第一四六四號判決）
    。房屋及其坐落之基地為各自獨立之不動產，房屋之占有人即令占有房屋之正當
    權源，對於房屋坐落之基地，並不當然成為有權占有（參照最高法院八十八年度
    台上字第一六０號判決）。查系爭土地，原告與被告之前手鐘伯仁間固有使用借
    貸關係存在，惟此係原告與鐘伯仁之特定關係，借用之鐘伯仁自無移轉其權利與
    被告之可言，且原告業已合法終止與借用人鍾伯仁間之使用借貸關係在案，則被
    告雖拍定買受借用人鍾伯仁所有在系爭土地上之房屋，惟被告就該房屋之基地，
    並不當然成為有權占有，則本件原告本於基地所有人之地位，請求被告拆除系爭
    土地上之房屋，併將系爭土地交還原告，於法並無不合。
乙、被告方面：
一、聲明：求為判決如主文所示。
二、陳述：
  (一)按坐落台南市○區○○段七０七地號土地及其上之建物（建號五八二號、門牌台
    南市○○街七十六號棡筋混凝土造四層樓房）均登記為原告乙○○所有，原告乙
    ○○及其配偶鍾伯仁在鈞院八十六年度執字第六０六三號強制執行事件中亦一再
    聲稱：「房屋是我（乙○○）的」、「房屋是我太太（乙○○）的」而被告係依
    法院強制執行程序向鈞院拍得系爭房屋，依民法第八百七十六條第一項規定：「
    土地及其土地上之建築物，同屬於一人所有，而僅以土地或僅以建築物為抵押者
    ，於抵押物拍賣時，視為已有地上權之規定」，被告拍得之房屋就原告之土地自
    有法定地上權存在。且最高法院七十年度台上字第九二七號判例亦載明：「土地
    法第四十三條所謂登記有絕對效力，係為保護第三人起見，將登記事項賦予絕對
    真實之公信力。夫妻縱係以法定財產制為其夫妻財產制，但以妻為登記名義人之
    不動產，若已有第三人本於現存之登記，而為取得權利之新登記以後，夫即無從
    依民法第一千零十七條第二項規定，以真正權利人地位，主張塗銷該登記或排除
    強制執行」。本件被告係依法院強制執行拍賣程序標得系爭房屋，並已取得法院
    核發之不動產權利移轉證明。原告不得於拍賣程序終結後，再行主張系爭房屋為
    其配偶所有，而以不同意所有使用土地為由，訴請拆除被告依法拍得之房屋。
  (二)次按本件坐落台南市○區○○段七０七地號土地及其上之建物（建號五八二號、
    門牌台南市○○街七十六號棡筋混凝土造四層樓房）均登記為原告乙○○所有，
    此有登記簿謄本可稽。僅因系爭房屋所有權登記之時間為六十八年十月四日在原
    告夫妻關係期間，為保護夫之債權人之利益，依債權人聲請強制執行時民法之規
    定，視系爭房屋為夫所有，而准予強制執行。鈞院八十四年度訴字第一二八號判
    決、台灣高等法院八十四年度上字第五九三號判決、最高法院八十五年度台上字
    第二三六三號判決遂駁回鍾伯仁所提起之第三人異議之訴確定。惟依八十五年九
    月二十五日修正之民法親屬編施行法第六條之一規定：「中華民國七十四年六月
    四日以前結婚，並適用聯合財產制之夫妻，於婚姻關係存續中以妻之名義在同日
    以前取得不動產，而有左列情形之一者，於本施行法中華民國八十五年九月六日
    正修正生效一年後，適用中華民國七十四年民法親屬編修正後之第一千零十七條
    之規定：一婚姻關係尚存續中且該不動產仍以妻名義登記者。二夫妻已離婚而該
    不動產仍以妻之名義登記者。」而原告夫妻並未於八十六年九月五日之前就系爭
    房屋為更名登記，系爭房屋自屬原告乙○○所有，而非原告之夫鍾伯仁所有。
  (三)民法第八百七十六條第一項規定：「土地及其土地上之建築物，同屬於一人所有
    ，而僅以土地或僅以建築為抵押者，於抵押物拍賣時，視為已有地上權之設定」
    ，被告拍得之房屋就原告之土地自有法定地上權存在。最高法院四十八年台上字
    第一四五七判例意旨亦謂，土地與房屋同屬一人，而將土地及房屋分開同時或先
    後出賣，原則上應推斷土地承買人默許房屋承買人繼續使用土地。本件被告係依
    法院強制執行拍賣程序標得系爭房屋，並已取得法院核發之不動產權利移轉證明
    。原告不得於拍賣程序終結後，再行主張系爭房屋為其配偶所有，而以不同意被
    告使用土地為由，訴請拆除被告依法拍得之房屋。
  (四)原告所援引之最高法院八十七年度台上字第二八八一號民事判決，係債務人之妻
    於強制執行程序中以夫之債權人為被告，所提起之第三人異議之訴。法院為保護
    之債權人，貫徹強制執行之效力，自不容許債務人或其配偶利用法律之修正規避
    其應負之責任，明示：「若在該施行法令修正公布前，夫之債權人已聲請查封七
    十四年六月四日前以妻名義登記之不動產嗣雖有該施行法之公布，因無溯及效力
    ，自雖認妻得主張該不動產為其原有財產，否則債權人所為有效之查封行為將失
    其效力，殊非該修文立法之本意」。依上開最高法院判例意旨，凡債務人之配偶
    企圖利用民法親屬編條文之修正提起第三人異議之訴，均不應准許，以貫徹原查
    封行為之效力。諸如本案之原告及其配偶，一再利用訴訟程序，阻撓強制執行程
    序之進行，絕非上開最高法院判決所欲保護之對象。更何況本件被告並非實施查
    封程序之債權人，而係依法院強制行拍賣程序標得系爭房屋之第三人，不論本件
    房屋究係認為或其配偶所有，被告均非無權使用系爭土地。蓋如認房屋係原告所
    有，依最高法院四十八年台字第一四五七判例意旨所載，土地與房屋同屬一人，
    而將土地及房屋分開同時或先後出賣，原則上應推斷土地承買人默許房屋承買人
    繼續使用土地；若認房屋為原告之配偶鍾伯仁所有，依台灣高等法院五十八年法
    院座談會結論，原告既同意其配偶建屋於其建地，被告於法院拍賣中買受其屋取
    得所有權，即係繼受其配偶之地位使用土地，顯與無權占有之情形有別，應認原
    告之請求為無理由。因此，縱使認為房屋為原告之配偶鍾伯仁所有，被告亦非無
    權占有原告之土地，原告訴請拆屋交地，亦不應准許。
  (五)綜上所述，本件被告係依法院強制執行拍賣程序標得系爭房屋，並已取得法院核
    發之不動產權利移轉證明，自得合法使用系爭土地。原告不得於拍賣程序終結後
    ，再行主張系爭房屋為其配偶所有，而以不同意被告使用土地為由，訴請拆除被
    告依法拍得之房屋。
    理    由
一原告主張坐落台南市○區○○段七０七號之系爭土地為其所有，而地上之建號五八
  二號，門牌台南市○○街七十六號四層樓房（含增建鐵架造房屋）則為原告之夫鍾
  伯仁所有，系爭房屋嗣經強制執行拍賣後被告拍定買受，惟鍾伯仁使用原告系爭土
  地係基於使用借貸關係，被告占有系爭房屋雖有正當權源，但對系爭土地則無正當
  權源，原告爰請求被告拆屋還地。被告則以其係依法強制執行程序向法院拍得系爭
  房屋，依民法第八百七十六條第一項規定，有法定地上權存在，且原告既同意其配
  偶建屋於系爭土地上，被告於法院拍賣中買受該屋取得所有權，即係繼受原告配偶
  之地位使用土地，顯與無權占有之情形有別等語置辯。
二原告主張系爭土地為其所有，但系爭房屋原為其夫鐘伯仁所有，嗣系爭房屋經強制
  執行，為被告拍定買受之事實，業據其提出土地及建物登記謄本，本院八十八年一
  月四日八十六南院慶執明字第六０六二號通知、本院八十四年度訴字第一二八二號
  民事判決、台灣高等法院台南分院八十四年度上字第五九三號民事判決、最高法院
  八十五年度台上字第二三六二號民事裁定等影本為證，並經本院依職權調取本院八
  十四年度訴字第一二八二號（第三人異議之訴）卷及本院八十六年度執字第六０六
  三號執行卷查明屬實，自堪信為真實。
三按在中華民國七十四年六月四日以前結婚，並適用聯合財產制之夫妻，於婚姻關係
  存續中以妻之名義在同日以前取得不動產，而有(一)婚姻關係尚存續中且該不動產仍
  以妻之名義登記者，(二)夫妻已離婚而該不動產仍以妻之名義登記者，於本施行法中
  華民國八十五年九月六日修正生效一年後，適用中華民國七十四年民法親屬編修正
  後之第一千零十七條規定，民法親屬施行法第六條之一雖定有明文，惟此增訂之法
  律施行後，在緩衝之一年期間或之前已被查封之夫妻聯合財產，仍應依取得當時適
  用之民法定其所有權之歸屬，不能依此增訂之法律逕認於緩衝期間屆滿後，仍登記
  為妻之名義之不動產係妻所有，否則將有礙執行效果，破壞查封登記之公信力，最
  高法院八十七年度台上字第二三一六號民事判決著有明文。查系爭房屋自六十八年
  七月十七日即登記為原告所有且未曾為移轉登記，有建物登記謄本附卷可稽，系爭
  土地及房屋均於六十九年九月一日為保證責任台南市第五信用合作社設定抵押權（
  系爭房屋之抵押權已於拍定後塗銷），該合作社於本院八十四年度執全字第一０四
  五號假扣押事件中於八十四年八月十一日查封系爭房屋，業據本院依職權調卷查明
  ，其後泛亞商業銀行股份有限公司台南分公司於八十五年五月九日聲請強制執行拍
  賣，而於八十六年十月二十一日拍定，由被告拍得買受，有本院八十六年度執字第
  六０六三號卷可稽。準此，即難認原告未於八十六年九月五日前就系爭房屋為更名
  登記，即仍認屬原告所有，被告抗辯系爭房屋原應屬原告所有云云，自不足採。
四按人民之財產權，應予保障，憲法第十五條定有明文。又民事，法律所未規定者，
  依習慣者，無習慣者，依法理；土地及其土地上之建築物，同屬於一人所有，而僅
  以土地或僅以建築物為抵押者，於抵押物拍賣時，視為已有地上權之設定，其地租
  由當事人協議定之，協議不諧時，得聲請法院定之；土地及其土地上之建築，同屬
  於一人所有，而以土地及建築物為抵押者，如經拍賣，其土地與建築物之拍定人各
  異時，適用前項之規定，民法第一條、第八百七十六條第一項、第二項定有明文。
  依本法所為之登記有絕對效力，土地法第四十三條定有明文。聯合財產中，妻於結
  婚時所有之財產，及婚姻關係存續中因繼承或其他無償取得之財產，為妻之原有財
  產，保有其所有權；聯合財產中，夫之原有財產及不屬於妻之原有財產之部分，為
  夫所有，民法親屬編七十四年六月三日修正公布前之第一千零十七條第一項、第二
  項定有明文。按土地登記可供公眾查詢，有公示及公信之作用，且土地法第四十三
  條所謂登記有絕對效力，係為保護第三人起見，將登記事項賦與絕對真實之公信力
  ，最高法院四十一年台上字第三二三號著有判例，而民法第一千零十七條所稱之聯
  合財產則無須登記，無公示及公信作用，為保護夫之債權人，而認修正前之民法第
  一千零十七條第二項規定優先於土地法第四十三條之適用，自未周全且輕重失衡。
  而在強制執行拍賣情形，如在土地及房屋均登記為妻所有，而僅拍賣土地或房屋，
  於依修正前之民法第一千零十七條認定房屋係夫所有，則拍賣之房屋依一般夫妻財
  產及感情而言，通常一般夫妻間不會訂立租賃關係或設定其他權利，此時如許妻以
  無權占有為由，請求拍定人拆屋還地，則在拍定人信賴地政機關之土地所有權登記
  （登記為妻所有）及司法機關之法院拍賣，其結果則以鉅額價錢購買之房屋竟慘遭
  拆屋還地之命運，自非公平。況在土地上蓋建鋼筋水泥之洋房，本非供短期使用，
  自有長期使用或使用至房屋敗壞為止之意。原告當初以其所有系爭之土地供其夫鐘
  伯仁蓋建系爭房屋，亦應有此意，若僅以其與其夫並無租賃關係為由，而主張被告
  無權占有，請求拆屋還地，則將完好之房屋拆除實有損社會經濟，況被告係依法院
  之拍賣而拍定買受，尚與無權占有不能相比，衡諸憲法第十五條規定人民之財產權
  應予保障之旨，及民法第一條規定：「民事，法律所未規定者，依習慣，無習慣者
  ，依法理」之旨，並參諸民法第八百七十六條第一項規定，本院認依法理類推適用
  民法第八百七十六條第一項規定，認於系爭房屋拍賣時，視為已有地上權之設定，
  其地租由當事人協議定之，協議不諧時，得聲請法院定之，如此則於兩造及社會經
  濟均無損。綜上所述，原告之請求為無理由，應予駁回，其假執行之聲請失所附麗
  ，應併予駁回。
五結論：本件原告之訴為無理由，依民事訴訟法第七十八條，判決如主文。
中      華      民      國    八十九    年      三      月       六     日
                                臺灣臺南地方法院民事第三庭
法      官  林勝利
右為正本係照原本作成
如對本判決上訴，須於判決送達後廿日內向本院提出上訴狀
中      華      民      國    八十九    年      三      月     十一     日
法院書記官  林賢輝


司法院資訊處製作；財團法人民間司法改革基金會備份。
